Inventaris van het archief van de Nederlandse Bond tot Kinderbescherming, (1892) 1899-1947
Nationaal Archief, Den Haag
Nederlandse Bond tot Kinderbescherming
Ned. Bond Kinderbescherming
1892-1947
merendeel 1899-1947
I20602
2.00 meter; 112 inventarisnummers.
Normale geschreven, getypte en gedrukte documenten, geen bijzondere handschriften.
Nationaal Archief, Den Haag
Het archief van de Nederlandse Bond tot Kinderbescherming (1892, 1899-1947) bestaat hoofdzakelijk uit notulen, verslagen, correspondentie en artikelen en toespraken betreffende de belangen van het kind en het armenwezen. Tevens bevat het archief bescheiden aangaande reglementering en opheffing van de bond, de boekhouding, wetgeving, en contacten met overige instellingen.
Archiefvorming
Geschiedenis van de archiefvormer
De Nederlandsche Bond tot Kinderbescherming werd op 19 juni 1899 opgericht. Bij Koninklijk Besluit van 19 juni 1901 nummer 49 werden de statuten goedgekeurd. Statutenwijzigingen vonden plaats in 1928, 1931 en 1936. De Bond, gevestigd te Amsterdam, vormde een overkoepelende organisatie waarvan zowel instellingen als gewone particulieren die zich bewogen op het terrein van de kinderbescherming, lid konden worden. De activiteiten van de Bond waren in het bijzonder gericht op de vraagstukken rondom bescherming en opvoeding van de verwaarloosde en met verwaarlozing bedreigde jeugd en de hieruit voortvloeiende regelingen ten behoeve van de gezins- en gestichtsverpleging.Ten aanzien van deze zaken trad de Bond bemiddelend en adviserend voor haar leden op. Het lidmaatschap van de Bond was niet aan
een geloofs- of levensovertuiging gebonden. Voorts zette de Bond zich in voor de bevordering van de wetgeving ten behoeve van de kinderbescherming.
Behalve de "Mededelingen" gaf de Bond ook een veertiendaags orgaan uit dat "Tijdschrift voor Armwezen, Maatschappelijke Hulp en Kinderbescherming" heette.Een belanrijke nevenactiviteit was de organisatie van de verkoop van weldadigheids- en kinderpostzegels.
Eenmaal per jaar werd er een algemene ledenvergadering gehouden. De Bond was aangesloten bij de "Union internationale de Secours aux enfants" in Genéve.
Op 29 juni 1942 werd de Bond door de commissaris voor de niet-commerciële verenigingen en stichtingen krachtens een verordening van 28 februari 1942 ontbonden. Tot liquidateur werd benoemd Paul Thie, leider van de afdeling Liquidatie van verenigingen en stichtingen van de Nederlandsche Volksdienst. Ruim drie jaar later, op 7 augustus 1945, maakte de Militaire Commissaris voor het Rechtsherstel dit besluit ongedaan en werd de Bond in al zijn rechten hersteld.
Tijdens de oorlogsjaren waren er steeds officieuze kontakten tussen de instellingen op het gebied der kinderbescherming blijven bestaan. In juni 1945 vloeide hier de oprichting uit voort
van het Centraal Comitè Kinderbescherming, dat in afwachting van de hervatting van de werkzaamheden en een voorgenomen reorganisatie van de Bond, voorlopig de belangen van de kinderbescherming behartigde. In 1946 werd overeengekomen dat het Centraal Comitè als "werkorgaan" van de Bond zou gaan functioneren.
Op de Algemene Ledenvergadering van 23 september 1946 kwam een voorstel ter sprake waarin de reorganisatie van de Bond was vervat. Dit mondde uit in een op 15 februari 1947 goedgekeurde statutenwijziging waarbij de Nederlandsche Bond tot Kinderbescherming werd omgezet in een federatie, genaamd de Nationale Federatie de Nederlandsche Bond tot Kinderbescherming. Leden hiervan werden verschi1lende bonden, verbonden en federaties op het gebied der kinderbescherming.Als "centraal bureau" werd het Nationaal Bureau voor Kinderbescherming opgericht. Vanaf 1957 zijn de werkzaamheden voortgezet door de Nationale Federatie voor Kinderbescherming. De archieven van de twee federaties berusten eveneens op het Algemeen Rijksarchief.
Geschiedenis van het archiefbeheer
In 1950 was het archief, dat redelijk geordend was, gedeponeerd in de archief ruimten van de Nationale Federatie de Nederlandsche Bond tot Kinderbescherming.
Tijdens de ontruiming van een deel van de kelder waarin stukken uit archieven van kinderbeschermingsinstellingen waren afgezonderd om voor vernietiging te worden afgevoerd, werd ook abusievelijk het archief van de Bond in zijn geheel in zakken gedaan, waardoor de oorspronkelijke orde grotendeels verloren ging. Nadat de voortijdige opruiming was opgemerkt zijn de archivalia in willekeurige volgorde in dozen overgebracht. Niet meer nagegaan kon worden of het archief volledig is gebleven.
Het archief van de Nederlandsche Bond tot Kinderbescherming werd tezamen met een aantal archieven van andere instellingen op het gebied der kinderbescherming in 1980 naar het Algemeen Rijksarchief overgebracht. Formeel werd het archief in 1982 door middel van een akte van schenking door het bestuur van het Werkverband Integratie Jeugdwelzijnszorg in Nederland aan de Tweede Afdeling van het Algemeen Rijksarchief geschonken.
Schenking (van een niet overheidsarchief)
De verwerving van het archief
Het archief is door schenking verworven.
Inhoud en structuur van het archief
2.19
Selectie en vernietiging
Stukken met een inhoudelijk geringe waarde zoals adreswijzigingen, berichten van verhindering en dergelijke zijn vernietigd
Aanwijzingen voor de gebruiker
Openbaarheidsbeperkingen
Volledig openbaar.
Materiële beperkingen
Aanvraaginstructie
Openbare archiefstukken kunnen online worden aangevraagd en gereserveerd. U kunt dit ook via de terminals in de studiezaal van het Nationaal Archief doen. Om te kunnen reserveren dient u de volgende stappen te volgen:
U maakt een profiel aan op www.gahetna.nl, en logt vervolgens in
Via de archiefinventaris (alleen de beschrijvingen met rode nummers) selecteert u het gewenste archiefstuk door op de knop 'Reserveren' te klikken
In het volgende scherm geeft u aan op welke dag u het archiefstuk wilt inzien
Indien u zich bevindt in de studiezaal en een tafelnummer heeft ontvangen kunt u dit nummer vermelden. Als u geen tafelnummer heeft kunt u tafelnummer 777 laten staan
Vervolgens bevestigt u uw reservering door deze te versturen.
Verwant materiaal
Beschikbaarheid van kopieën
Verwante archieven
Voor:
- de Nationale Federatie voor kinderbescherming 1947-1976
- het Verbond van Verenigingingen Pro Juventute 1900-1976
- de Algemene Vereniging voor kinderbescherming 1953-1973
- het Protestants Centrum / resp. Verbond voor kinderbescherming 1953 - 1975
Zie inventaris: 2.19.052
Beschrijving van de series en archiefbestanddelen
- Algemeen, A.
  - Notulen, 1.
    - Notulen van vergaderingen van het bestuur van de Nederlandsche Bond tot Kinderbescherming., 1899-1929, 1937-1942; 1-5; 4 delen en 2 omslagen
      - 19 juni 1899-9 april 1910, 1
      - 9 april 1910-9 december 1918, 2
        Achterin dit deel bevinden zich de notulen van vergaderingen van de Speciale Commissies voor Nazorg (1918) en voor de Kinderrechtbanken (1918-1919).
      - september 1919-december 1929, 3
        Achterin dit deel bevinden zich de notulen van vergaderingen van de Speciale Commissies voor Nazorg (1920) en voor de Kinderrechtbanken (1920).
      - 15 maart 1937-18 juni 1938, 4
      - 3 september 1938-15 juni 1942, 5; 1 omslag
    - Agenda's, convocaties en mededelingen van bestuurlijke aard., 1901-1941; 6; 1 omslag
      Met hiaten
    - Notulen van Algemene Vergaderingen van de Nederlandsche Bond tot Kinderbescherming., 1899-1920, 1906 en 1931-1932; 7-8; 1 deel en 1 omslag
      - 14 januari 1899-3 mei 1920, 7; 1 deel
      - 21 april 1906, 10 januari 1931 en 8 oktober 1932, 8; 1 omslag
    - Agenda's, convocaties en mededelingen van bestuurlijke aard., 1901-1947; 9; 1 omslag
    - Notulen van het Centraal Comitè Kinderbescherming over de periode 19 mei-15 maart 1947, met bijlagen., 1945-1947; 10; 1 omslag
    - Presentielijsten met namen van de deelnemers aan verschillende vergaderingen., 1900-1942; 11; 1 pak
  - Verslagen, 2.
    - Jaarverslagen van de Nederlandsche Bond tot Kinderbescherming over de jaren, 1899-1906, 1939-1941.; 12; 1 omslag
    - Maandoverzichten en mededelingen van het Centraal Comitè Kinderbescherming., 1945-1946; 13; 1 omslag
  - Correspondentie, 3.
    - Ingekomen brieven en minuten en doorslagen van uitgaande brieven. 1899-1947;met retroacta, 1892-1899; 14-46; 33 omslagen
      - 1892-1899, 14
      - 1900-1902, 15
      - 1903-1907, 16
      - 1908-1911, 17
      - 1912-1918, 18
      - 1919-1920, 19
      - 1921-1922, 20
      - 1923-1926, 21
      - 1927-1928, 22
      - 1929-1930, 23
      - 1931, 24
      - 1932, 25
      - 1933-1935, 26
      - 1936, 27
      - 1937, 28
      - 1938 januari-juni, 29
      - 1938 juli-december, 30
      - 1939 januari-april, 31
      - 1939 mei-augustus, 32
      - 1939 september-december, 33
      - 1940 januari-april, 34
      - 1940 mei-september, 35
      - 1940 oktober-december, 36
      - 1941 januari-maart, 37
      - 1941 april-juni, 38
      - 1941 juli-september, 39
      - 1941 oktober-december, 40
      - 1942 januari-april, 41
      - 1942 mei-oktober en juli 1943, 42
      - 1945 mei-december, 43
      - 1946, 44
      - 1947 januari-maart, 45
      - ongedateerd, 46
    - Kopieboeken, bevattende afschriften van uitgaande brieven., 1908-1912, 1930; 47-48; 2 delen
      - 1908 augustus-1912 augustus, 47
      - 1930 januari 29-1930 november, 48
    - Registers van ingekomen brieven., 1922-1929; 49-51; 3 katernen
      - 1922 januari-1925 december 12, 49
      - 1925 december 14-1928 april 5, 50
      - 1928 april-1929 december, 51
    - Brievenboeken, bevattende minuten van uitgaande brieven., 1923-1934; 52-54; 3 katernen
      - 1923-1926, 52
      - 1927-1929, 53
      - 1930-1934, 54
  - Artikelen en toespraken, 4.
    - Teksten van artikelen en toespraken, afkomstig van diverse personen over verschillende onderwerpen, de kinderbescherming betreffende., ca. 1917-1947; 55; 1 pak
- Bijzonder, B.
  - Instelling, reglementering en opheffing, 1.
    - Ontwerpstatuten en ontwerp-huishoudelijk reglement, vastgesteld in de bestuursvergadering van 19 juni 1899, met bijlage., 56; 3 stukken
    - Brochure betreffende de doelstellingen van de Bond, met bijlage., (1922), 1938; 57; 2 stukken
    - Stukken betreffende statutenwijzigingen, met bijlagen., 1928, 1931, 1936; 58; 1 omslag
    - Circulaire betreffende de opheffing van de Bond door de Duitse bezetter., 1942; 59; 1 stuk
    - Stukken betreffende het herstel van de Bond., 1945-1946; 60; 4 stukken
    - Circulaire betreffende het werkplan en de werkwijze van het Centraal Comitè Kinderbescherming., 1945; 61; 1 stuk
    - Stukken betreffende wijzigingen van statuten en reglementen in verband met de omzetting van de Nederlandsche Bond tot Kinderbescherming in de Nationale Federatie de Nederlandsche Bond tot Kinderbescherming., 1945-1947; 62; 1 omslag
  - Boekhouding, 2.
    - Overzichten, houdende gegevens betreffende ontvangsten, uitgaven, verlies- en winstrekeningen en rekeningen-courant, met bijlagen., 1899-1936, 1945-1947; 63; 1 omslag
    - Registers, vermeldende de namen van aangesloten instellingen en particulieren en de door hen betaalde contributies, met bijlagen., 1900-1922; 64-67; 3 delen, 1 katern en 7 stukken
      - 1900-1907, 64; 1 deel
      - 1902-1913, 65; 1 deel
      - 1921-1922, 66; 1 katern
      - ongedateerd, 67; 1 deel en 7 stukken
    - Losse aantekeningen van boekhoudkundige aard., 1913-1947; 68; 1 omslag
    - Stukken betreffende de invoering van een uniforme boekhouding ten behoeve van de aangesloten instellingen., 1922; 69; 1 omslag
    - Stukken betreffende de exploitatie van het "Tijdschrift voor Armwezen, Maatschappelijke hulp en Kinderbescherming"., 1922, 1923; 70; 3 stukken
    - Stukken betreffende de verkoop van weldadigheidsen kinderpostzegels., 1924-1941, 1946-1947; 71; 1 omslag
    - Rapporten, houdende financiële verantwoordingen van de verkoop van weldadigheidszegels over de periode 1932-1940., 1934-1941; 72; 7 katernen
    - Stukken betreffende voorschotdeclaraties., 1933-1941; 73; 1 omslag
    - Formulieren met opgave van giften, door de aangesloten instellingen van particulieren ontgen., 1936-1938; 74; 1 pak
    - Kasboek van het Centraal Comitè Kinderbescherming., 1945-1947; 75; 1 deel
    - Grootboek van het Nationaal Bureau voor Kinderbescherming en de Nationale Federatie de Nederlandsche Bond tot Kinderbescherming., 1947; 76; 1 deel
    - Register, houdende journalen en grootboeken van "Gezinsverzorging" en het Centraal Comitè Kinderbescherming., 1946; 77; 1 deel
    - Stukken betreffende de financiën van de zgn. "Indische Afdeling"., 1947; 78; 1 omslag
    - Stukken betreffende te betalen loonbelasting., 1947; 79; 1 omslag
    - Stukken betreffende de exploitatie van het Nationaal Bureau voor Kinderbescherming., 1947; 80; 1 omslag
  - Kontakten met instellingen, 3.
    - Stukken betreffende de veroordeling van jeugdige delinquenten en de gezinnen waarin ze opgenomen zijn., 1899, 1912 en z.d.; 81; 1 omslag
    - Stukken betreffende internationale congressen op het gebied van de kinderbescherming., ca 1913-1940; 82; 1 pak
    - Lijsten met namen en adressen van aangesloten instellingen., 1922, 1927 en z.d.; 83; 1 pak
    - Lijsten met opgaven door de aangesloten verenigingen van de aantallen kinderen die via hen in de gezinsverpleging zijn opgenomen., 1930; 84-86; 3 pakken
      - verenigingen zonder verpleegde kinderen, 84
      - verenigingen met 1-25 verpleegde kinderen, 85
      - verenigingen met meer dan 25 verpleegde kinderen, 86
    - Lijsten met statistische gegevens over de werkzaamheden van aangesloten instellingen., 1936 en z.d.; 87; 1 pak
    - Stukken betreffende de opleiding van personeel ten behoeve van de instellingen voor de gezondheidszorg., 1939-1940, 1947; 88; 1 omslag
    - Stukken betreffende de werkzaamheden van de ambtenares der streekinspectie., 1940-1941; 89; 1 omslag
    - Lijst met namen van alle aangesloten instellingen per 1 januari 1940., 90; 1 stuk
    - Overzichten met weergaven van de situatie op het gebied der Nederlandse kinderbescherming., 1946; 91; 3 stukken
      In het Nederlands en het Duits
    - Fichesklapper op naam van de leden van de Bond., z.d.; 92; 1 kistje
  - Wetgeving, 4.
    - Handelingen en bijlagen tot de handelingen van de Eerste en Tweede Kamer der Staten-Generaal met betrekking tot de wetgeving op het gebied der kinderbescherming., 1896-1929; 93-94; 2 pakken
      - 1896-1901, 93
      - 1907-1909, 1911-1914, 1919-1921, 1927-1929, 94
    - Stukken betreffende de totstandkoming van enkele wetsontwerpen en wetsherzieningen op het gebied van de kinderbescherming., 1898-1937; 95; 1 omslag
    - Circulaires van het ministerie van Justitie alsmede exemplaren van Staatsblad en Staatscourant., 1909-1942; 96; 1 omslag
    - Stukken afkomstig van het ministerie van Justitie en bestemd voor de leden van het Algemeen College van Toezicht, Bijstand en Advies voor het Rijkstucht- en Opvoedingswezen betreffende de kinderbescherming., 1912-1915; 97; 1 omslag
- Archivalia van commissies, C.
  Zie hiervoor ook de rubrieken "Notulen" en "Correspondentië.
  - Commissies tot het instellen van onderzoek naar subsidieregelingen., 1913, 1921-1925; 98-99; 2 omslagen
    - 1913, 98
    - 1921-1925, 99
  - Commissie ter bestudering vraagstuk schendding onderhoudsplicht., (1914), 1915, 1930; 100-101; 1 pak en 1 omslag
    - Vragenlijsten, ingevuld door voogdijraden over de jaren 1911, 1912 en 1913 ten behoeve van de commissie. (1914), 1915, 100; 1 omslag
    - Overzichten en jaarverslagen van de voogdijraden met gegevens over de aantallen kinderen die in gezinnen worden verpleegd, met bijlagen. 1926-1930, 101; 1 pak
  - Commissie voor de luchtbescherming van weldadigheidsgestichten: stukken betreffende te nemen maatregelen ten behoeve van de luchtbescherming., 1938-1940.; 102; 1 omslag
  - Commissie van Advies voor de Gezinsverpleging, 1927-1942 (1945); 103-105; 1 deel en 2 omslagen
    - Notulen, met bijlagen. 1927, 1928, 1936, 1939-1942, 103; 1 omslag
    - Stukken betreffende doel, werkwijze, werkplan en financiën van de commissie. 1940-1942 (1945), 104; 1 omslag
    - Concept-rapport (1928), 105; 1 deel
  - Commissie tot onderzoek naar het toezicht op de verpleging van regerings- en voogdijkinderen, 1930-1931; 106-107; 2 omslagen
    - Notulen, 106
    - Ingekomen brieven en minuten en doorslagen van uitgaande brieven, 107
  - Vaste Commissie van Advies voor geschillen tussen besturen en directies van opvoedingsgestichten: stukken betreffende het reglement van de commissie., 1937, 1938; 108; 1 omslag
  - Subcommissie (later: stichting) Materiaalvoorziening: stukken betreffende de werkzaamheden van de subcommissie c.q. stichting., 1945-1947; 109; 1 omslag
  - Commissie inzake plichtverzakende ouders Notulen. 1914-1915. 1 katern Contact-commissie voogdijvoorziening over onvolwaardigen Notulen. 1933. 1 stuk Subcommissie voor Preventief Werk Begroting. 1946. 1 stuk, 110
- Documentatie, D.
  - Kranteknipsels en -artikelen, 111
  - Brochures, tijdschriftartikelen, statuten e.d. betreffende verschillende verenigingen op het gebied der kinderbescherming., 112